【裁判字號】    97,訴,3235
【裁判日期】    980506
【裁判案由】    營利事業所得稅
【裁判全文】
臺北高等行政法院判決
                                      97年度訴字第3235號
                              .
原      告  京頂實業股份有限公司
代  表  人  甲○○（董事長）
訴訟代理人  駱正森（會計師）
被      告  財政部臺北市國稅局
代  表  人  凌忠嫄（局長）
訴訟代理人  乙○○
上列當事人間因營利事業所得稅事件，原告不服財政部中華民國
97年10月31日臺財訴字第09700460670號（案號：第00000000號
）訴願決定，提起行政訴訟，本院判決如下：
    主  文
原告之訴駁回。
訴訟費用由原告負擔。
    事實及理由
一、事實概要：
    原告91年度未分配盈餘申報，原列報課稅所得額新臺幣（下
    同）129,697元、其他0元、當年度應納之營利事業所得稅22
    ,424元及未分配盈餘43,473元，經被告初查以原告91年度無
    進貨事實，取具虛設行號祥福針織實業有限公司及大三企業
    有限公司（下稱祥福公司、大三公司）開立之統一發票20紙
    ，充當進貨憑證虛列營業成本4,837,531元，乃核定課稅所
    得額129,697元、其他4,837,531元、當年度應納之營利事業
    所得稅1,231,807元及未分配盈餘3,671,621元，加徵10%營
    利事業所得稅367,162 元，並按所漏稅額362,814 元處0.5
    倍罰鍰計181,400 元（計至百元止）。原告不服，主張營業
    稅及營利事業所得稅均已提起行政救濟，應俟確定後再行辦
    理云云，申請復查。案經被告審查結果認為：原告91年度營
    利事業所得稅結算申報係經會計師查核簽證案件，同一違章
    事實之營業稅行政救濟部分，經最高行政法院96年度裁字第
    3862號裁定駁回確定，而91年度營利事業所得稅部分，虛列
    營業成本4,837,531 元足堪認定，被告就本件未分配盈餘部
    分，核定課稅所得額129,697 元、其他4,837,531 元、當年
    度應納之營利事業所得稅1,231,807 元及未分配盈餘3,671,
    621 元，及按所漏稅額處0.5 倍罰鍰計181,400 元，並無不
    合等由，遂作成97年8 月1 日財北國稅法一字第0970232724
    號復查決定（下稱原處分），駁回其復查之申請。原告仍表
    不服，提起訴願，遭決定駁回，遂提起本件行政訴訟。
二、本件原告主張：
（一）被告及訴願決定機關所提最高行政法院96年度裁字第3862
      號裁定係針對原告91年度營業稅行政訴訟所為之裁判，其
      理由與原告91年度營利事業所得稅有無虛列營業成本，漏
      報營利事業所得，並無直接必然關係，該裁定依財政部80
      年8月8日臺財稅第800695600號函釋意旨，僅能作為營利
      事業所得稅復查參考，且該裁定係以原告進貨分類帳簿摘
      要欄所載品名（以英文代號）與原告所取得統一發票品名
      （以中文織工繳）不符為由，被告及訴願決定機關對原告
      所提具體事證未予詳查，僅憑上開裁定理由認定，除與事
      實不符外，亦與所得稅法第24條、第110條及其施行細則
      第31條等規定不合。
（二）依所得稅法第24條第1項及其施行細則第31條第1款規定，
      被告所屬審查三科於92年間查核原告取得泉雍實業有限公
      司（下稱泉雍公司）、樺潤實業有限公司（下稱樺潤公司
      ）、大三及祥福公司等4家進貨發票，以及被告所屬審查
      一科於93年間查核原告91、92年度營利事業所得稅時，原
      告已依通知提示帳簿、憑證及相關資料（含91、92年度帳
      簿、憑證、銷貨成本明細表及期末存貨明細表）向查核人
      員提出說明，被告及訴願決定機關稱原告91年度營利事業
      所得稅結算申報所載期末存貨明細表，未見上開品名、數
      量之存量，至復查階段提示之期末存貨明細表，與91年度
      營利事業所得稅結算申報所載之期末存貨明細表，無論品
      名及數量均有所不同云云，均與事實不符。蓋：
    1.原告所主張向大三公司、祥福公司進貨金額4,837,531元
      仍列在當期期末存貨，其所提示之期末存貨明細表已分別
      在92、93年間由被告所屬審查三科及審查一科通知查核原
      告向泉雍、樺潤、大三、祥福等公司取得進貨發票金額14
      ,581,150元及91、92年度營利事業所得稅時，均已向審查
      人員提示載有上開進貨金額之期末存貨明細表，非如被告
      及訴願決定機關所稱係原告於復查階段臨訟補證。
    2.原告於92年間向被告申報當年（92年9月）臺北市營業人
      銷售額與稅額申報書（401）進貨退出金額計13,433,687
      元（含樺潤、大三、樺福等3家公司進貨金額12,546,510
      元），其中即含上開向大三公司及祥福公司進貨金額4,83
      7,531元，且原告向被告申報92年度營利事業所得稅結算
      申報之銷貨成本之進貨退出與折讓金額30,636,382元，其
      中亦含上開向大三、祥福公司進貨金額4,837,531元。依
      所得稅法施行細則第31條第1款規定，其銷貨成本為125,0
      82,055元（即18,130,262元＋147,755,429元－30,636,38
      2元－0＋0－10,167,254元＝125,082,055元），該項銷貨
      成本（即營業成本）金額與原告所申報並經被告查核認定
      之當年度（92年）營業成本金額相符，是項申報資料均經
      被告核備並經其所屬審查一科核認在案，均可佐證上開進
      貨金額4,837,531元確屬原告91年度之期末存貨，而非被
      告所稱無佐證資料可供勾稽。
（三）有關被告對原告所取統一發票認定無進貨事實之進貨金額
      4,837,531元，該等進貨均係於當年度（91年）期末始購
      進，且因有品質瑕疵問題，依一般常理而言，均無法投入
      生產，故未投入當年度營業成本（即銷貨成本）項內，此
      可由原告向被告申報92年度進貨退出、銷貨成本等資料證
      實，亦可由原告於92、93年間分別向被告所屬審查部門提
      示期末存明細表及申報91年度資產負債表佐證。原告既已
      依商業會計法、商業會計處理準則及一般公認會計原則編
      製財務報表，並依上開所得稅法及其施行細則規定誠實申
      報營利事業所得稅，上開進貨金額4,837,531元既屬期末
      存貨，應無虛列營業成本情形，此乃基本會計原理。被告
      依最高行政法院96年度裁字第3862號裁定，逕自營業成本
      項下剔除該筆金額，核定漏報營利事業所得額4,837,531
      元，顯與事實不符，且有違所得稅法第24條及其施行細則
      第31條規定。
（四）依被告94年1月13日財北國稅審三字第0940239318號函訂
      定之財政部臺北市國稅局對營業人取得不實統一發票作為
      進項憑證申報扣抵銷項稅額查處原則第4點認定原則規定
      ：「二、符合左列各款之一者，按有進貨事實認定；跨年
      度案件按年度個別認定之：（二）經通知已提示帳簿、憑
      證等資料，但無法查核認定有無進貨事實，惟經查核該等
      進貨與其營業有關，且依該年度結算申報毛利率已達同業
      利潤標準，或扣除該不實統一發票後超過同業利潤標準者
      。（三）經通知未提示帳簿、憑證，惟該申報年度結算申
      報毛利率已達同業利潤標準者。」，原告於92年間既依被
      告所屬審查三科通知應提示帳證相關資料（含期末存貨明
      細表），如期誠實向其提示，被告以原告所提進貨分類帳
      摘要欄內所載其中向大三、祥福公司部分進貨金額4,837,
      531元，因所列載品名以英文代號替代進貨發票品名之中
      文名稱為由，率認原告無進貨事實，進而認定虛列營業成
      本，漏報營利事業所得云云。惟依上開查處原則，原告91
      年度營利事業所得稅結算申報毛利率21.93%，已達同業利
      潤標準21%，被告應依原告91年結算申報毛利率21.93%，
      核定原告91年營業成本為104,577,043元，始為恰當。且
      據原告所知，被告對當時同類案件皆採依同業利潤標準核
      定，惟就本件全額剔除成本，有違稅捐課徵公平原則及舉
      重明輕原則，被告毫無準則處置行政許可效力之作法，損
      害原告依法取得行政許可權利，悖於行政程序法確立之信
      賴保護原則。
（五）被告核定原告未分配盈餘金額3,671,621元，係屬原告帳
      外調整後之課稅所額，屬原告依商業會計法所結帳面所得
      額與依所得稅法及營利事業所得稅查核準則等相關法令規
      定所結課稅所得額間之永久性差異之所得額。原告當年度
      （91年）營利事業所得稅，因依同業利潤標準毛利率核定
      營業毛利，依現行營利事業所得稅查核準則第111條之1第
      1項第3款、第4款及第5款等相關規定，該差異所得3,671,
      621元得於計算原告當年度應加徵10%營利事業所得稅未分
      配盈餘時，自核定之課稅所得額中減除，方符現行所得稅
      法第66條之9第2項規定修正精神。
（六）原告已依商業會計法、商業會計處理準則、一般公認會計
      原則及所得稅法相關規定處理帳務，並於符合所得稅法規
      定下，誠實申報營利事業所得稅，上開進貨金額4,837,53
      1元既屬期末存貨，當無虛列營業成本情形，被告逕自營
      業成本項下剔除，課徵未分配盈餘所得稅稅額367,162元
      及處181,400元罰鍰，實為不當，基於課稅公平原則、信
      賴保護原則，被告不應有不同課稅處理原則，其所為處分
      顯有違誤。又有關被告對原告91年度營利事業所得稅處分
      部分，已向本院提起行政訴訟，本件與營利事業所得稅處
      分具有因果關係，請本院明察。
（七）為此，原告依據行政訴訟法第4條第1項規定提起本件撤銷
      訴訟，並聲明求為判決：
    1.訴願決定、原處分（復查決定）均撤銷。
    2.訴訟費用由被告負擔。
三、被告則以：
（一）未分配盈餘部分：
    1.按「自八十七年度起，營利事業當年度之盈餘未作分配者
      ，應就該未分配盈餘加徵百分之十營利事業所得稅，不適
      用第七十六條之一規定。前項所稱未分配盈餘，係指經稽
      徵機關核定之課稅所得額，……減除左列各款後之餘額：
      一、當年度應納之營利事業所得稅。」為行為時所得稅法
      第66條之9第1項及第2項第1款所明定。
    2.原告91年度未分配盈餘申報，列報課稅所得額129,697元
      、其他0元、當年度應納之營利事業所得稅0元及未分配盈
      餘43,473元，被告初查以原告91年度無進貨事實，取具虛
      設行號祥福公司及大三公司開立之統一發票20紙，充當進
      貨憑證虛列營業成本4,837,531元，乃核定課稅所得額129
      ,697元、其他4,837,531元、當年度應納之營利事業所得
      稅1,231,807元及未分配盈餘3,671,621元。原告不服，申
      請復查及提起訴願，均遭決定駁回之。
    3.本件同一漏稅事實營業稅行政救濟部分，即原告91年度無
      進貨事實，而取得虛設行號祥福公司及大三公司統一發票
      金額計4,837,531元，作為進項憑證申報扣抵銷項稅額，
      致有虛報營業稅進項稅額情事，業經執與本件訴訟相同爭
      執理由，循序訴經本院95年度訴字第1419號判決及最高行
      政法院96年度裁字第3862號裁定駁回而告確定，按行政訴
      訟法第213條規定：「訴訟標的於確定之終局判決中經裁
      判者，有確定力。」有關營業稅補稅及裁罰處分，其合法
      性已有實質確定力（既判力），而經法院裁判確認合法處
      分之基礎事實，即原告與祥福公司及大三公司就上開20紙
      統一發票間並無交易事實而言，原告自不得反於上開確定
      判決而主張同一基礎事實之認定有誤，故原告與上開虛設
      行號間因無進貨事實，而有虛增營業成本之情形，至為明
      確。
    4.按銷貨成本＝期初存貨＋【進貨－（進貨退出＋進貨折讓
      ）】＋進貨費用－期末存貨，為所得稅法施行細則第31條
      所明定，原告取具虛設行號祥福公司及大三公司之統一發
      票均帳列91年度進貨科目，有原告提示之91年度進貨分類
      帳可稽。原告雖主張仍列在期末存貨云云，惟原告91年度
      營利事業所得稅結算申報係會計師簽證案件，簽證報告第
      9頁記載：「該公司對存貨以實際成本為主，……經核進
      銷存帳冊抽查驗算，期末存貨尚無不符。」參照審計準則
      公報第九號（存貨盤點之觀察）第15條規定：「查核人員
      對存貨盤點觀察前之規劃及其觀察程序與結果，應作成工
      作底稿。」是原告結算申報提示之期末存貨明細表，未見
      上開品名及數量之存貨，參以所得稅法施行細則第31條規
      定，故原告91年度取具虛設行號祥福公司及大三公司之統
      一發票20紙金額計4,837,531 元已申報於銷貨成本，足堪
      認定。
    5.本件為會計師簽報案件，應以簽證為準，被告係查獲會計
      師虛報營業項目，與同業利潤核定無涉。有關91年度營利
      事業所得稅係於92年5月底申報，原告於92年9月26日遭查
      獲漏稅，而對照原告申報時所提期末存貨，以及申請復查
      階段所提期末存貨，從「紗」項以下所載各項目不同，顯
      係為配合虛設行號發票列載，原期末存貨申報應先經盤點
      ，不應有前後不一情形發生，本件卻無法提出資料供核，
      可見復查階段資料尚待斟酌。
    6.原告之簽證會計師未於辦理91年度營利事業所得稅結算申
      報時將原告無進貨事實，取具虛設行號祥福公司及大三公
      司開立之統一發票金額計4,837,531元依所得稅法相關規
      定調整，經被告初查予以剔除，原告91年度未分配盈餘列
      報「會計師查核簽證依法調整後課稅所得額」亦未調整減
      除虛列成本數，被告核定原告91年度未分配盈餘加徵營利
      事業所得稅時，將之列為未分配盈餘「項次5」，係為使
      「會計師查核簽證依法調整後課稅所得額」之數額與法令
      規定相符，並非財稅會計之永久性差異所致，原告所稱顯
      誤解法令。準此，被告依上開規定，核定課稅所得額129,
      697元、其他4,837,531元、當年度應納之營利事業所得稅
      1,231,807元及未分配盈餘3,671,621元，並無不合。至原
      告91年度營利事業所得稅結算申報行政救濟終局判決確定
      ，如變更課稅所得額，得另循更正程序辦理。
    7.原告稱依所得稅法第66條之9第2項第10款規定，適用營利
      事業所得稅查核準則第111之1第1項第3款、第4款及第5款
      規定云云，惟我國訴訟實務，就租稅行政救濟之訴訟標的
      採爭點主義，不採總額主義，最高行政法院（89年7月1日
      改制前為行政法院）62年判字第96號判例可資參照，原告
      此部分之主張因未踐行復查及訴願程序，自不在本件訴訟
      標的範圍內。原告91年度營利事業所得稅結算申報，依會
      計師查核簽證報告記載，因營業成本無法勾稽，原告帳載
      營業成本104,577,043元，低於同業利潤標準之營業成本1
      05,816,811元【營業收入淨額133,945,331元×（1－毛利
      率21%）】，依帳載認定，被告遂按原告帳載申報之營業
      成本104,577,043元核定，故原告據此核定之所得額與其
      帳載資料申報之所得額並無差額，原告所稱亦有誤解。
（二）罰鍰部分：
    1.按「營利事業已依第一百零二條之二規定辦理申報，但有
      漏報或短報未分配盈餘者，處以所漏稅額一倍以下之罰鍰
      。」為所得稅法第110條之2第1項所明定。次按「未分配
      盈餘申報書項次1、課稅所得額：結算申報經會計師簽證
      案件：……二、營利事業當年度之結算申報案件，經稽徵
      機關查獲有短漏報課稅所得情事者，而營利事業同年度之
      未分配盈餘申報案件亦同步發生短漏情形者，應依違章論
      罰。」為財政部94年3月16日臺財稅字第09404515890號函
      「營利事業未分配盈餘申報案件之違章認定原則」所明釋
      。
    2.有關營業成本既經查明虛列，未分配盈餘亦經維持，已如
      前述，原告未盡所得稅法規定之正確申報作為義務致生漏
      稅結果，主觀上即使非出於故意，亦有疏未注意之過失，
      自應處罰，故原告91年度漏報未分配盈餘3,628,148元，
      被告按所漏稅額362,815元處0.5倍罰鍰181,400元（計至
      百元止），並無違誤。
（三）綜上所述，原處分及訴願決定均無違誤等語，資為抗辯，
      並聲明求為判決駁回原告之訴，訴訟費用由原告負擔。
四、上開事實概要欄所述之事實，除後列之爭點事項外，其餘為
    兩造所不爭執，並有原處分書、審查結果增減金額變更比較
    表、91年度營利事業所得稅結算申報更正核定通知書、被告
    94年5 月20日（編號：第A1Ｚ00000000000號）處分書（營利
    事業所得稅）、91年度營利事業所得稅查核申報調整所得額
    營業成本部分明細表、最高行政法院96年度裁字第3862號裁
    定、本院95年度訴字第1419號判決、大三公司貨品出庫單及
    出貨單、統一發票15紙、祥福公司產品出庫單、統一發票9
    紙、樺潤公司出貨單、統一發票20紙、原告91年度分類帳、
    違章案件罰鍰繳款書、被告93年12月21日（編號：第A1Ｚ000
    00000000號）處分書（營業稅部分）、營業稅違章案件報告
    （移送單）、被告所屬審查三科查緝案件稽查報告書、違章
    核定建檔（電腦發單）、被告（未具日期）財北國稅法字第
    0930247276號書函、原告92年10月8 日說明書、營業稅繳款
    書（92年9 月）、臺北市營業人銷售額與稅額申報書（401
    ）（92年9 月）、營業稅違章隨課（406 ）核定稅額繳款書
    （90年12月）、營業人銷貨退回進貨退出或折讓證明單、被
    告92年9 月26日財北國稅審三字第0920241348號書函及92年
    11月14日財北國稅審三字第0920242699號書函、原告公司基
    本資料查詢、營業稅稅籍資料查詢作業、營利事業暨扣繳單
    位資料、被告92年6 月10日財北國稅審三字第092 0052469
    號函、財政部臺灣省南區國稅局92年5 月30日南區國稅審三
    字第0920065608號函檢附55家呂仲謙虛設行號集團公司暨帕
    門、捷美及超美等3 家公司購買發票之23家涉嫌虛設行號公
    司明細、南機組92年4 月18日調南機防字第09276204075 號
    函、南機組92年4 月17日調南機防字第09276204051 號刑事
    案件移送書（呂仲謙虛設行號集團暨帕門實業等公司涉嫌不
    法案）、專案申請調檔統一發票查核清單、營業稅年度資料
    查詢作業- 逐筆發票明細、被告93年2 月9 日營業人取得異
    常進項憑證談話記錄（答話人廖雅慧）、原告93年3 月15日
    說明書及93年4 月12日說明書、原告91年應付帳款明細表及
    91年度現金帳、原告92年10月8 日委託書、上海商業儲蓄銀
    行出口結匯證實書、90年度營利事業所得稅結算申報書（損
    益及稅額計算表）及資產負債表、91年期末存貨明細表、90
    年期末存貨明細表、90年度營業成本明細表、90年簽證節略
    、91年度營利事業所得稅結算申報書（損益及稅額計算表）
    及資產負債表、91年度營業成本明細表、91年度營利事業所
    得稅簽證申報暨上年度未分配盈餘簽證申報查核報告書（任
    遠會計師事務所製作）及營利事業所得稅查核簽證申報說明
    書節略、原告90年度分類帳、原告91年度分類帳、泉雍公司
    出貨單及統一發票2 紙、營業人銷售額與稅額申報書（401
    ）（92年9 月）、留抵稅額對照檔線上查詢作業、營所稅結
    （決）算（未申報）案件查詢及外更正作業、營利事業所得
    稅應申報案件資料聯線上建檔維護、申報書歷史資料查詢作
    業、徵銷明細檔查詢、被告94年6 月12日（編號：第A1Ｚ000
    000 00000 號）處分書（未分配盈餘部分）、91年度營利事
    業所得稅未分配盈餘核定稅額繳款書及違章案件罰鍰繳款書
    、92年度營利事業所得稅審查報告書重點查核審查報告書、
    被告營利事業91年度未分配盈餘違章案件移送表、91年度營
    利事業所得稅未分配盈餘申報核定通知書調整法令及依據說
    明書、92年度營利事業所得稅股東可扣抵稅額申報核定通知
    書調整法令及依據說明書、92年度案件重點查核分析、91年
    度未分配盈餘申報核定通知書、92年度營利事業所得稅結算
    申報核定通知書、營利事業所得稅結算申報調查項目調整數
    額報告表、應納稅額、滯報金、加計利息計算表91年度未分
    配盈餘調整數額計算表、股東可扣抵稅額帳戶變動明細申報
    表異常審核清單、原告92年度分類帳、上海商業儲蓄銀行外
    匯交易憑證及匯出匯款證明書暨出口結匯證實書、91年度營
    利事業所得稅結算申報書、91年度營利事業所得稅結算申報
    核定通知書、91年度股東可扣抵稅額帳戶變動明細申報表核
    定通知書、90年度未分配盈餘申報核定通知書、營業稅年度
    資料查詢- 進項來源明細、營利事業所得稅結算申報更正項
    目調整數額報告表、原告94年2 月16日說明書及91年存貨明
    細表、被告所屬審查三科違章資料通報單、原告營業毛利按
    同業利潤標準調整、原告92年6 月28日股東會議事錄、課稅
    資料歸戶清單、92年度營利事業所得稅結算及91年度未分配
    盈餘申報書、92年度營利事業所得稅簽證申報暨上年度未分
    配盈餘簽證申報查核報告書（任遠會計師事務所製作）、91
    年度分類帳、轉帳傳票、92年度營業成本明細表、92年度營
    利事業所得稅結算申報書、核定通知書及發票申報彙總紀錄
    附表等件附於原處分卷、訴願卷及本院卷可稽，為可確認之
    事實。
五、歸納兩造上述之主張，本件爭執之重點在於：被告依重行核
    定之原告91年度營利事業所得稅課稅所得額，重行核定其87
    年度未分配盈餘為3,671,621 元，加徵10﹪營利事業所得稅
    367,162 元，並處罰鍰181,400 元，是否適法? 茲分述如下
    ：
甲、91年度未分配盈餘部分：
（一）按「營利事業所得之計算，以其本年度收入總額減除各項
      成本費用、損失及稅捐後之純益額為所得額。」、「（第
      1 項）自八十七年度起，營利事業當年度之盈餘未作分配
      者，應就該未分配盈餘加徵百分之十營利事業所得稅，不
      適用第七十六條之一規定。（第2 項）前項所稱未分配盈
      餘，係指經稽徵機關核定之課稅所得額，加計同年度依本
      法或其他法律規定減免所得稅之所得額、不計入所得課稅
      之所得額、已依第三十九條規定扣除之虧損及減除左列各
      款後之餘額……一、當年度應納之營利事業所得稅。……
      （第4 項）第二項未分配盈餘之計算，如於申報時尚未經
      稽徵機關核定者，得以申報數計算之。其後經核定調整時
      ，稽徵機關應依第一百條規定辦理。（第5 項）第二項所
      稱課稅所得額，其經會計師查核簽證申報之案件，應以納
      稅義務人申報數為準計算。」行為時所得稅法第24條第1
      項、第66條之9 第1 項、第2 項第1 款、第4 項、第5 項
      分別定有明文。核上述就未分配盈餘加徵10% 營所稅之規
      定，乃為避免營利事業藉保留盈餘規避股東或社員之稅負
      ，並基於實施兩稅合一制度後之稅收損失，不應由股東以
      外之納稅義務人負擔，乃明定營利事業應自87年度起，就
      當年度之未分配盈餘加徵10% 營所稅。又為正確計算該應
      加徵營所稅之未分配盈餘，爰於上述第66條之9 第2 項規
      定未分配盈餘之計算基礎，原則上以實際可供分配之稅後
      盈餘為準，亦即將課稅所得還原為財務所得之未分配盈餘
      ，俾使未分配盈餘之計算臻於公平合理。
（二）次按為訴訟標的之法律關係，於確定之終局判決中已經裁
      判者，就該法律關係有既判力，當事人不得以該確定判決
      事件終結前所提出或得提出而未提出之其他攻擊防禦方法
      ，於新訴訟為與該確定判決意旨相反之主張，法院亦不得
      為反於該確定判決意旨之裁判，最高行政法院（89年7 月
      1 日改制前為行政法院）72年判字第336 號判例可資參照
      。又確定判決之既判力，固以訴訟標的經表現於主文判斷
      之事項為限，判決理由並無既判力，但法院於判決理由，
      就訴訟標的以外當事人之重要爭點，本於當事人辯論之結
      果，已為判斷時，其對此重要爭點所為之判斷，除有顯然
      違背法令之情形，或當事人提出新訴訟資料，足以推翻原
      判斷之情形外，應解為在同一當事人就該重要爭點所提起
      之訴訟中，法院及當事人就該法院判斷之重要爭點法律關
      係，皆不得任作相反之判斷或主張，始符訴訟法上之誠信
      原則，最高行政法院93年度判字第1110號判決意旨參照。
（三）經查：本件原告於90年12月及91年7 月至12月間進貨，金
      額計9,743,619 元（不含稅），未依法取得憑證，卻取得
      涉嫌虛設行號泉雍實業有限公司、樺潤實業有限公司（下
      稱樺潤公司）及大三公司所開立統一發票24紙，作為進項
      憑證申報扣抵銷項稅額，虛報進項稅額487,182 元；又同
      期間無進貨事實，卻取得涉嫌虛設行號祥福公司及大三公
      司所開立統一發票20紙，金額計4,837,531 元（不含稅）
      ，作為進項憑證申報扣抵銷項稅額，虛報進項稅額241,87
      5 元，案經被告查獲後，審理核定原告應補徵營業稅729,
      057 元，並就有進貨部分，按所漏稅額487,182 元處2 倍
      罰鍰計974,300 元（計至百元止），就其無進貨部分，按
      所漏稅額241,875 元處3 倍罰鍰計725,600 元（計至百元
      止），合計處罰鍰1,699,900 元。原告不服，循序提起行
      政訴訟，經最高行政法院以96年12月21日96年度裁字第38
      62號裁定：「……其上訴意旨略以：上訴人確有向樺潤公
      司等三家公司進貨之事實，因進貨品質有重大瑕疵，上訴
      人未予付款，將貨整批退還原銷售人，原審法院不瞭解一
      般交易實務且未詳審上訴人所提出之91年度營利事業所得
      結算申報資產負債表中應負帳款、期末存貨金額及上訴人
      帳載應付帳款、期末存款等資料，亦不瞭解一般帳務處理
      及稅務申報資料及帳務處理，率予採信被上訴人原查核時
      所依據之理由，駁回上訴人在原審之訴，其認定理由自相
      矛盾且有違一般經驗法則；綜觀本案上訴人自始至終即已
      盡完全協力之義務，原處分違反『公平正義原則』、『比
      例原則』且有違一般常理法則，原審採信被上訴人論述之
      理由，復未依財政部83年7 月9 日台財稅第831601371 號
      函釋規定責成被上訴人應確實就交易雙方實際交易情形覆
      實重新查核，顯屬對法令之誤解，為此訴請廢棄原判決云
      云。核其所陳上述理由，無非係就原審取捨證據、認定事
      實之職權行使，任意加予指摘，並就原審已論斷者，泛言
      未論斷，或就原審所為論斷，泛言其論斷矛盾，而未具體
      說明其有何不適用法規或適用法規不當之情形，並揭示該
      法規之條項或其內容，及合於行政訴訟法第243 條第2 項
      所列各款之事實，難認對該判決之如何違背法令已有具體
      之指摘。依首揭說明，應認其上訴為不合法。」等語，駁
      回確定在案，此有最高行政法院96年度裁字第3862號裁定
      附於原處分卷可參。依上，原告於91年7 月至12月間無進
      貨事實，卻取得虛設行號祥福公司及大三公司所開立統一
      發票20紙，金額計4,837,531 元（不含稅），作為進項憑
      證申報扣抵銷項稅額，虛報進項稅額241,875 元之爭點，
      既經最高行政法院96年度裁字第3862號裁定確定在案，此
      裁定認定原告於91年7 月至12月間與祥福公司及大三公司
      間並無交易事實，既經確定之終局裁定中已經裁判，該裁
      定理由，並對原告之各項爭點已為判斷，且無顯然違法之
      情形，原告於本案提出之理由，查無新訴訟資料，亦不足
      以推翻最高行政法院上開判決之判斷基礎，依上開說明，
      該裁定對於上開原告於91年7 月至12月間與祥福公司及大
      三公司間並無交易事實之認定，有拘束原告之效力，原告
      於本件仍執前詞，主張確有交易事實，自屬無據。故原告
      與上開虛設行號祥福公司及大三公司間因無進貨事實，而
      有虛增營業成本之情形，堪予認定。是原告主張：被告及
      受理訴願機關單憑最高行政法院96年度裁字第03862 號裁
      定即對原告復查及訴願駁回，惟上揭裁定係對原告91年度
      營業稅之行政訴訟所為之裁決，與有無虛列營業成本，漏
      報營利事業所得稅無直接必然關係，僅能作為營利事業所
      得稅復查之參考云云，並非可採。
（四）次查：被告為查核原告營業資料，曾以92年9 月26日財北
      國稅審三字第0920241348號函，略以：「……為查核貴公
      司營業資料，請負責人於92年10月8 日下午2 時親自擒帶
      如說明一之資料駕臨臺北巿中華路1 段2 號5 樓本局審查
      三料備詢（委人前來，請檢附委託書），請查照。」此有
      被告上開函文附於原處分卷可參（見原處分卷第471 頁）
      ，足見本件調查基準日為92年9 月26日。而原告進貨退出
      係於92年10月14日始併92年9 月期臺北市營業人銷售額與
      稅額申報書申報（見原處分卷第483 頁），且係全部退出
      ，亦未具體說明有何瑕疵，與商業常情有違。至其主張92
      年度營利事業所得稅結算申報，已將上開4, 837,531 元
      申報於進貨退出與折讓中云云，惟本件銷貨成本為91年度
      而非92年度，縱已自92年度銷貨成本中減除，亦不影響91
      年度營業成本之核定。是原告主張：原告92年度營利事業
      所得稅結算申報，已申報進貨退出與折讓金額30,636,382
      元，其中包含向祥福公司及大三公司進貨之4,837,531 元
      ，如此均可佐證上述進貨4,837,531 元確列於原告91年度
      之期末存貨中，而非被告所稱復無佐證資料可供勾稽云云
      ，洵非可採。
（五）又按銷貨成本＝期初存貨＋【進貨－（進貨退出＋進貨折
      讓）】＋進貨費用－期末存貨，為所得稅法施行細則第31
      條所明定。原告取具虛設行號祥福公司及大三公司之統一
      發票均帳列91年度進貨科目，有原告提示之91年度進貨分
      類帳可稽（見原處分卷第332 頁至第334 頁）。原告雖主
      張：原告91年度向祥福公司及大三公司進貨4,837,531 元
      ，因品質有瑕疵且於期末始進貨，仍列在期末存貨中，並
      未投入91年度營業成本內云云，惟查：原告91年度營利事
      業所得稅結算申報係會計師簽證案件，簽證報告第9 頁記
      載：「該公司對存貨以實際成本為主，……經核進銷存帳
      冊抽查驗算，期末存貨尚無不符。」（見原處分卷第350
      頁至第350-5 頁），參照審計準則公報第九號（存貨盤點
      之觀察）第15條規定：「查核人員對存貨盤點觀察前之規
      劃及其觀察程序與結果，應作成工作底稿。」是原告結算
      申報提示之期末存貨明細表（見原處分卷第357 頁），未
      見上開品名及數量之存貨，參以所得稅法施行細則第31條
      規定，故原告91年度取具虛設行號祥福公司及大三公司之
      統一發票20紙金額計4,837,531 元已申報於銷貨成本，足
      堪認定。又被告通知查核時，原告重行提示之期末存貨明
      細表所載內容，無論品名及數量與結算申報提示之期末存
      貨明細表均有所不同，復無其他資料可供佐證其為真實，
      顯係臨訟誧據，自難採認。足見原告此部分之主張，不足
      採信。
（六）另查：本件為查帳核定案件，依財政部各地區國稅局辦理
      營業人取得不實進項憑證扣抵銷項稅額及虛列成本費用查
      處原則規定，該年度結算申報毛利率達同業利潤標準者，
      認定有進貨事實，係以經通知已提示帳簿、憑證等資料，
      但「無法查核認定有無進貨事實」為前提。本件既經查明
      原告無進貨事實，尚無該查處原則認定有進貨事實之適用
      。又依上開查處原則伍、取得不實進項憑證之處罰規定：
      「一、取得涉嫌虛設行號開立之統一發票：……（二）營
      利事業所得稅部分：1.無進貨事實：（1 ）……全數自其
      列報之科目項下剔除，並依所得稅法第110 條規定處罰。
      」已列明類此案件應剔除虛列成本後核實認定所得額。從
      而，被告依原告列報營業成本104,577,043 元，經扣除虛
      增成本4,837,531 元後，核定營業成本99,739,512元，並
      違誤。是原告主張：原告91年度營利事業所得稅結算申報
      營業毛利率為21.93 ﹪，已達同業利潤標準毛利率21﹪，
      依財政部訂定「財政部各地區國稅局辦理營業人取得不實
      進項憑證扣抵銷項稅額及虛列成本費用查處原則」，已符
      合有進貨事實之認定，應核定營業成本為104,577,043 元
      始為恰當云云，亦非可採。
（七）再按，本件原告之簽證會計師未於辦理91年度營利事業所
      得稅結算申報時將原告無進貨事實，取具虛設行號祥福公
      司及大三公司開立之統一發票金額計4,837,531 元依所得
      稅法相關規定調整，經被告初查予以剔除；原告91年度未
      分配盈餘列報「會計師查核簽證依法調整後課稅所得額」
      亦未調整減除虛列成本數，被告初查列為未分配盈餘「項
      次5 」，係為使「會計師查核簽證依法調整後課稅所得額
      」之數額與法令規定相符，準此，依首揭規定，原核定課
      稅所得額129,697 元、其他4,837,531 元、當年度應納之
      營利事業所得稅1,231,807 元及未分配盈餘3,671,621 元
      並無不合。至原告91年度營利事業所得稅結算申報行政救
      濟終局判決確定如變更課稅所得額，得另循更正程序辦理
      。
（八）原告雖主張：依所得稅法第66條之9 第2 項第10款規定，
      適用營利事業所得稅查核準則第111 之1 第1 項第3 、4
      、5 款規定云云。惟查：我國訴訟實務，就租稅行政救濟
      之訴訟標的係採爭點主義，不採總額主義（最高行政法院
      62年判字第96號判例參照），從而，本件原告此部分之主
      張因未踐行復查及訴願程序，自不在本件訴訟標的範圍內
      。足見原告此部分之主張，不足採信。
（九）又原告主張：被告核定未分配盈餘金額3,671,631 元，係
      屬原告帳外調整後之課稅所得額，換言之，即屬原告依商
      業會計法所載帳面所得額與被告依所得稅法、營利事業所
      得稅查核準則等相關法令規定核定課稅所得額間之永久性
      差異之所得額云云。然查：原告之簽證會計師辦理原告91
      年度營利事業所得稅結算申報時，明知原告無進貨事實，
      卻取具虛設行號祥福公司及大三公司開立之統一發票金額
      計4,837,531 元充當進貨，致有虛增營業成本之情形，經
      被告剔除，此有91年度營利事業所得稅核定通知書附於本
      院卷可參。是以，被告核定原告91年度未分配盈餘加徵營
      利事業所得稅時，將之列為未分配盈餘「項次5 」，係為
      使「會計師查核簽證依法調整後課稅所得額」之數額與法
      令規定相符，並非財稅會之永久性差異所致，原告顯係誤
      解法令之規定。足見原告此部分之主張，洵非可採。
（十）另原告主張：91年度營利事業所得稅，係依同業利潤標準
      毛利率核定營業毛利，依現行營利事業所得稅查核準則第
      111 之1 第1 項第3 、4 、5 款等之相關規定，該差異所
      得3,671,631 元當得於計算原告當年度應加徵10% 營利事
      業所得稅之未分配盈餘時，自核定之課稅所得額中減除云
      云。惟查：原告91年度營利事業所得稅結算申報，會計師
      查核簽證報告記載（見原處分卷350-1 頁至350-2 頁），
      因營業成本無法勾稽，原告帳載營業成本104,577,043 元
      ，低於同業利潤標準之營業成本105,816,811 元【營業收
      入淨額133,945,331 元×（1 －毛利率21% ）】，依帳載
      認定（見原處分卷第353 頁），被告遂按原告帳載申報之
      營業成本104,577,043 元核定，是以，原告據此核定之所
      得額與其帳載資料申報之所得額並無差額，原告容有誤解
      。足見原告此部分之主張，亦非可採。
乙、罰鍰部分：
（一）按「營利事業已依第102 條之2 規定辦理申報，但有漏報
      或短報未分配盈餘者，處以所漏稅額1 倍以下之罰鍰。」
      為所得稅法第110 條之2 第1 項所明定。次按「未分配盈
      餘申報書項次1 課稅所得額……結算申報經會計師簽證案
      件：……。二、營利事業當年度之結算申報案件，經稽徵
      機關查獲有短漏報課稅所得情事，而營利事業同年度之未
      分配盈餘申報案件亦同步發生短漏情形者，應依違章論罰
      。」經財政部94年3 月16日台財稅字第09404515890 號函
      發布營利事業未分配盈餘申報案件之違章認定原則所規定
（二）本件原告91年度短漏報未分配盈餘，致短漏稅額，已如前
      述，原告自具違章之故意；縱無故意，亦難解其過失之責
      任，自應處罰。從而，被告以原告91年度營利事業所得稅
      結算申報虛列營業成本4,837,531 元，致漏報課稅所得額
      129,697 元，爰核定91年度未分配盈餘申報短漏報未分配
      盈餘3,628,148 元，按所漏稅額362,814元處0.5 倍罰鍰
      181,400 元（計至百元止），並無不合。
六、綜上所述，原告主張各節，均無可採，本件被告所為原處分
    ，並無違誤，訴願決定予以維持，亦無不合。原告仍執前詞
    ，訴請撤銷，為無理由，應予駁回。
七、本件事證已臻明確，兩造其餘攻擊防禦方法均與本件判決結
    果不生影響，故不逐一論述，併此敘明。
據上論結，本件原告之訴為無理由，爰依行政訴訟法第98條第1
項前段，判決如主文。
中    華    民    國    98   年    5     月     6     日
            臺北高等行政法院第一庭
                            審判長法  官  王立杰
                                  法  官  劉錫賢
                                  法  官  許麗華
上為正本係照原本作成。
如不服本判決，應於送達後20日內，向本院提出上訴狀並表明上
訴理由，如於本判決宣示後送達前提起上訴者，應於判決送達後
20日內補提上訴理由書（須按他造人數附繕本）。
中    華    民    國    98   年    5     月     7     日
                                  書記官  蘇婉婷


司法院資訊處製作；財團法人民間司法改革基金會備份。
